臺灣高等法院臺中分院民事判決
                              109年度上易字第664號     
上  訴  人  卓家銘  

訴訟代理人  劉淑華律師（法扶律師）
被上訴人    姚玉霞  
訴訟代理人  林正明  
上列當事人間請求損害賠償事件，上訴人對於民國109年10月16
日臺灣臺中地方法院108年度訴字第3578號第一審判決提起上訴
，本院於111年3月8日言詞辯論終結，判決如下：
    主  文
原判決關於駁回上訴人後開第二項之訴部分，暨訴訟費用（除確
定部分外）之裁判，均廢棄。
上開廢棄部分，被上訴人應再給付上訴人新臺幣4萬255元，及自
民國108年10月15日起至清償日止按年息百分之5計算之利息。
其餘上訴駁回。
第一審（除確定部分外）、第二審訴訟費用由被上訴人負擔百分
之4，餘由上訴人負擔。
    事實及理由
一、上訴人主張：被上訴人於民國108年2月23日12時20分許，駕
    駛車牌號碼0000-00號自用小客車（下稱自小客車），沿臺
    中市○○區○○○○路由東往西方向行駛，行經該路與○○街交岔路
    口（下稱系爭交岔路口）時，其本應注意汽車行經無號誌之
    交岔路口，應減速慢行，作隨時停車之準備，並應注意車前
    狀況，隨時採取必要之安全措施，以避免危險之發生，且依
    當時情形無不能注意之情事，竟疏未注意及此，貿然駕車駛
    入路口，被上訴人之自小客車前車頭撞擊行經該路口之伊所
    騎乘之車牌號碼000-000號普通重型機車（下稱機車）右側
    車身（下稱系爭事故），致伊受有右腕背側橈腕韌帶拉傷、
    右腕挫傷合併三角纖維軟骨損傷、左肘、右腹部、左胸部、
    左膝及右腳踝挫傷、左肘及左踝擦傷等傷害（合稱系爭傷害
    ），並因此導致右腕關節滑膜炎而接受手術，因而患有混合
    憂鬱情緒及焦慮之適應疾患。被上訴人因過失駕駛行為侵害
    伊之身體健康，致伊支出醫療費用新臺幣(下同)3萬523元、
    醫療用品及輔具2,594元、交通費用3,618元、不能工作之損
    失38萬4650元、勞動能力減少之損害20萬9926元及精神慰撫
    金70萬元，合計133萬1311元，爰依侵權行為之法律關係，
    請求被上訴人賠償伊之損害等語（原審僅准許其中之20萬32
    37元，駁回上訴人其餘之訴，上訴人就其敗訴部分提起上訴
    ）。並上訴聲明：㈠原判決關於駁回上訴人後開請求之裁判
    廢棄。㈡被上訴人應再給付上訴人112萬8047元，及自刑事附
    帶民事訴訟起訴狀繕本送達之翌日即108年10月15日起至清
    償日止按年息百分之5計算之利息。
二、被上訴人則以：伊就系爭事故有過失乙節不爭執，但上訴人
    為系爭事故之肇事主因，應依民法第217條第1項規定減免伊
    之賠償責任。另對上訴人主張支出醫療必要費用2萬6953元
    （含○○中醫診所醫藥費5,010元）、醫療用品及輔具費用2,5
    94元及就醫交通費用3,618元之範圍內不爭執，惟上訴人請
    求○○○○醫院身心科門診醫療費用3,570元部分，非為本件事
    故致生之必要費用。此外，上訴人從事按摩工作，每月薪資
    因來客數多寡、業績抽成而有不同，縱其薪資有減少，亦無
    法認定係因系爭事故致其勞動能力減損所致，縱計算無法工
    作損失及勞動能力減損，應以基本工資計算；又上訴人自系
    爭事故發生日起至108年11月29日離職時止，既仍在職，則
    其於此期間並非均不能工作。伊非故意傷害上訴人，並斟酌
    上訴人傷勢及其為肇事主因等情狀，上訴人請求精神慰撫金
    過高，應予酌減等語置辯。並答辯聲明：上訴駁回。
三、兩造就本件為爭點整理如下：（見本院卷第52至53頁、第20
    0頁）
㈠、不爭執事項：
１、被上訴人於108年2月23日12時20分許，駕駛自小客車，沿臺
    中市○○區○○○○路由東往西方向行駛，行經系爭交岔路口時，
    本應注意汽車行經無號誌之系爭交岔路口，應減速慢行，作
    隨時停車之準備，並應注意車前狀況，隨時採取必要之安全
    措施，以避免危險之發生，且依當時情形無不能注意之情事
    ，竟疏未注意及此，即貿然向前行駛，適有上訴人騎乘機車
    ，沿○○街由南往北方向行駛，亦疏未注意車輛行至無號誌之
    系爭交岔路口，支線道車應暫停讓幹線道車先，即貿然向前
    行駛，被上訴人之自小客車前車頭撞擊上訴人之機車右側車
    身，致使上訴人人車倒地，因而受有系爭傷害。
２、被上訴人所涉過失傷害案件，經原法院刑事庭以108年度中交
    簡字第2361號判決判處拘役45日，得易科罰金確定。
３、兩造就系爭事故均有過失。
４、被上訴人就上訴人因系爭事故受傷，至○○○○附設醫院（下稱○
    ○附醫）、○○○○○○附設醫院（下稱○○附醫）、○○○○○醫院（下
    稱○○醫院）、○○○○紀念醫院（下稱○○醫院）就醫，支出醫療
    費用2萬1943元之範圍不爭執。
５、上訴人因系爭事故受傷支出醫療用品及輔具費用2,594元、就
    醫交通費用3,618元。
６、上訴人因系爭事故受傷，無法工作期間9個月。
７、上訴之平均月薪以其107年9月至12月及108年1月之5個月平均
    薪資計算。
８、上訴人因系爭事故受有右腕創傷性關節病變之傷害，並因系
    爭事故所受傷害致其勞動能力減損。
㈡、爭點：
１、兩造就系爭事故之過失比例應為何？
２、上訴人依據侵權行為之法律關係，請求被上訴人賠償之金額
    應為何？
四、得心證之理由：
㈠、上訴人主張被上訴人於上開時、地駕駛自小客車，行經無號
    誌之系爭交岔路口時，疏未注意應減速慢行，作隨時停車之
    準備，及應注意車前狀況，隨時採取必要之安全措施，以避
    免危險之發生，過失撞擊上訴人騎乘之機車右側車身，致使
    上訴人人車倒地而受有系爭傷害之事實，為兩造所不爭執（
    見不爭執事項１），且被上訴人上開過失傷害犯行，業經原
    法院108年度中交簡字第2361號刑事判決判處被上訴人拘役4
    5日確定在案（見不爭執事項２），堪予認定。
㈡、按因故意或過失，不法侵害他人之權利者，負損害賠償責任
    ；汽車、機車或其他非依軌道行駛之動力車輛，在使用中加
    損害於他人者，駕駛人應賠償因此所生之損害；又不法侵害
    他人之身體或健康者，對於被害人因此喪失或減少勞動能力
    ，或增加生活上之需要時，應負損害賠償責任；不法侵害他
    人之身體、健康、名譽、自由、信用、隱私、貞操，或不法
    侵害其他人格法益而情節重大者，被害人雖非財產上之損害
    ，亦得請求賠償相當之金額。民法第184條第1項前段、第19
    1條之2本文、第193條第1項、第195條第1項前段分別定有明
    文。查被上訴人就系爭事故之發生既有過失，且其過失行為
    與上訴人所受系爭傷害，亦有相當因果關係，是上訴人依侵
    權行為之法律關係，請求被上訴人賠償所受損害，核屬有據
    。
㈢、茲就上訴人請求之各項金額分述如下：
１、醫療相關費用：
⑴、上訴人主張其因系爭事故受有系爭傷害，至○○附醫、○○附醫
    、○○醫院、○○醫院就診而支出醫療費用2萬1943元；至○○中
    醫診所就診支出醫療費用5,010元；另支出醫療用品及輔具
    費用2,594元，共計2萬9547元【計算式：2萬1943元+5,010
    元+2,594元=2萬9547元】等情，據其提出診斷證明書、收據
    及統一發票等為證（見附民卷第13至15頁、23至33、36至37
    頁、39至40頁、原審卷第277至279頁），並為被上訴人所不
    爭執（見不爭執事項４、５、本院卷第162頁），應予准許。
⑵、另上訴人雖主張其因右腕關節滑膜而須接受手術，因而患有
    混合憂鬱情緒及焦慮之適應疾患等精神疾病而需就醫診治，
    為此支出醫療費用3,570元等語，據其提出○○醫院診斷證明
    書及該醫院身心科門診病歷、支持性心理治療紀錄單等為證
    （見原審卷第88頁、95至107頁）。惟查，依上開診斷證明
    書及病歷資料可知，上訴人係自108年9月11日始至○○醫院身
    心內科就診，且依該病歷記載上訴人主訴「肇事者還誤賴他
    ，影射他是詐騙集團，不斷回想在調解委員會發生的事，覺
    得受委屈」等語（見原審卷第95至104頁）；另於108年9、1
    0月間之支持性心理治療記錄單記載略以：引導個案情緒、
    適度渲洩壓力、傾聽個案與父母親子關係緊張互狀態，引導
    調整心態面對復職等語；於108年11、12月間之支持性心理
    治療記錄單則記載：上訴人面對手腕傷勢無法全然復原及影
    響復職予以情緒支持等語（見原審卷第105至107頁），可知
    上訴人是在系爭事故發生後約7個月方至身心內科就診，且
    依病歷及支持性心治療紀錄單所載內容亦非全然與系爭事故
    有關，此外，罹患精神疾病之因素所在多有，包含心理、環
    境、體質等相當複雜之因素，實難逕認上訴人所罹之上開精
    神疾患，與被上訴人駕車過失行為間有何相當因果關係存在
    ，故上訴人請求身心科就醫費用3,570元，難認有據，不應
    准許。
２、就醫交通費用：
    上訴人主張其因系爭事故就醫支出交通費用3,618元乙節，
    為被上訴人所不爭執（見不爭執事項５），亦應准許。
３、不能工作之損失：
    兩造對於上訴人因系爭事故受傷致無法工作之期間為9個月
    乙節，並不爭執（見不爭執事項６），堪認為事實。被上訴
    人雖以上訴人並無固定底薪，薪資依來客數而定，應以本國
    勞工每月最低基本工資計算云云。惟查，上訴人於系爭事故
    發生前在○○企業有限公司（下稱○○公司）擔任按摩師人員，
    於107年9月份之薪資為5萬1413元、107年10月份為4萬6875
    元、107年11月份為4萬4400元、107年12月份為3萬75元、10
    8年1月份為4萬440元（見附民卷第49至50頁，上開各月薪資
    ，均為扣除伙食費前之數額），雖非固定，然均超過法定最
    低基本工資所定金額，如以最低基本工資計算，與客觀事實
    不符，且對上訴人亦不公平。又兩造對於上訴人之平均薪資
    以上開5個月之平均薪資計算乙節，均無意見（見不爭執事
    項７），本院亦認以系爭事故發生前回推5個月之平均薪資即
    每月4萬2641元【（5萬1413元+4萬6875元+4萬4400元+3萬75
    元+4萬440元=21萬3203元）÷5個月=4萬2641元，元以下四捨
    五入，下同】，為本件計算上訴人工作損失及勞動能力減損
    之計算基礎，尚屬合理公允。又上訴人曾於醫囑宜休養期間
    （即108年2月23日至108年11月30日施行手術前之無法工作9
    個月期間）之108年7月24日、27、29、30日及8月4至6、16
    至20、23、24日曾回○○公司從事按摩工作而領有薪資1萬135
    0元（見原審卷第213頁），則上訴人請求因系爭事故受傷不
    能工作之損失應為37萬2419元【計算式：4萬2641元X9個月-
    1萬1350元=37萬2419元】，逾此部分，則不准許。
４、減少勞動能力之損害：
⑴、關於上訴人是否因系爭事故所受傷害致勞動能力減損及情形
    為何等節，經兩造同意由原審囑託○○醫院鑑定。據該院鑑定
    結果為：上訴人傷病後至今已達穩態，目前仍遺存右腕關節
    屈曲活動角度受限、慣用手肌力稍弱等問題，導致從事經絡
    推拿、按摩等職務部分困難，致其勞動能力減損；依美國醫
    學會永久失能評估指南（AMA Guides to the Evaluation o
    f Permanent Impairment第六版）上肢功能受損評估標準，
    佔整體障礙百分比為1%；依據2009年行政院勞工委員會主編
    之勞工保險失能評估操作手冊，調整未來收入損失排行、職
    業及年齡後，總計勞動力減損比例為2%等情，有該院檢送之
    失能鑑定報告書在卷可稽（見原審卷第157至161頁），堪認
    上訴人之勞動能力減損為2%。
⑵、按命加害人一次支付賠償總額，以填補被害人所受喪失或減
    少勞動能力之損害，應先認定被害人因喪失或減少勞動能力
    而不能陸續取得之金額，按其日後本可陸續取得之時期，各
    照霍夫曼式計算法，扣除依法定利率計算之中間利息，而以
    各時期之總數為加害人一次所應支付之賠償總額，始為允當
    （最高法院84年度台上字第1079號民事裁判意旨參照）。又
    勞工年滿65歲者，雇主得強制其退休，勞動基準法第54條第
    1項第1款定有明文。查上訴人為77年2月10日出生，其請求
    自108年11月30日至年滿65歲前1日即142年2月9日止，此段
    期間勞動能力減損之損害，自屬有據。而上訴人平均月薪為
    4萬2641元乙節，已如前述，每年勞動能力減損之損害為1萬
    234元【4萬2641元X12X2%=1萬234元】，依霍夫曼式計算法
    扣除中間利息（首期給付不扣除中間利息）核計其金額為新
    臺幣20萬3447元【計算方式為：10,234×19.00000000+(10,2
    34×0.00000000)×(20.00000000-00.00000000)=203,446.000
    00000000。其中19.00000000為年別單利5%第33年霍夫曼累
    計係數，20.00000000為年別單利5%第34年霍夫曼累計係數
    ，0.00000000為未滿一年部分折算年數之比例(71/365=0.00
    000000)。採四捨五入，元以下進位】。基此，上訴人請求
    勞動能力減損之損害20萬3447元，為屬有據，逾此部分請求
    ，則不准許。
５、精神慰撫金：按精神慰撫金之多寡，應斟酌雙方之身分、地
    位、資力與加害之程度及其他各種情形核定相當之數額。而
    所謂相當金額，應以實際加害之情形、被害人所受精神上痛
    苦之程度、賠償權利人之身分地位、經濟能力，並斟酌賠償
    義務人之經濟狀況、可歸責之程度等定之。經查，上訴人因
    系爭事故受前述傷害，自受有身體及精神上之痛苦，上訴人
    依前揭規定請求被上訴人賠償精神慰撫金，自屬有據。又審
    酌兩造於系爭事故之過失程度（後詳述）；及上訴人所受傷
    害雖非嚴重，惟上訴人係從事按摩業，因影響工作所致精神
    痛苦之程度；並斟酌上訴人為大學畢業，從事按摩工作，每
    月薪資4萬餘元；被上訴人為高中畢業，從事家管，據兩造
    各自陳明在卷（見原審卷第42頁），及兩造財產狀況如稅務
    電子閘門資料查詢表（附於限制閱覽卷）在卷可參；暨兩造
    之身分、地位及社會經濟狀況等一切情狀，認上訴人請求之
    精神慰撫金以12萬元為適當，應予准許；逾此部分之請求，
    則不准許。
６、基上，上訴人因系爭事故所受之損害金額為72萬9031元【計
    算式：2萬9547元＋3,618元+37萬2419元＋20萬3447元＋12萬元
    ＝72萬9031元】。
㈣、再按損害之發生或擴大，被害人與有過失者，法院得減輕賠
    償金額，或免除之，民法第217條第1項定有明文。被上訴人
    主張上訴人為系爭事故肇事主因；上訴人則稱兩造發生碰撞
    時，伊已通過道路中線，是因被上訴人未減速及車速過快，
    才導致2車發生碰撞，兩造應各負50%之責任等語。而按汽車
    行經無號誌之交岔路口，應減速慢行，作隨時停車之準備；
    行駛至無號誌或號誌故障而無交通指揮人員指揮之交岔路口
    ，支線道車應暫停讓幹線道車先行；汽車行駛時，駕駛人應
    注意車前狀況，並隨時採取必要之安全措施。道路交通安全
    規則93條第1項第2款、第94條第3項、第102條第1項第2款分
    別定有明文。查，兩造發生碰撞之系爭交岔路口並無號誌，
    於發生碰撞前，被上訴人行駛之○○○○路為幹道，而上訴人行
    駛之○○街為支道乙節，有道路交通事故現場圖及現場照片在
    卷可稽（見臺灣臺中地方檢察署（下稱臺中地檢署）108年
    度偵字第21072號卷【下稱偵查卷】第31頁、39至45頁），
    則上訴人行經系爭交岔路口自應先暫停並禮讓被上訴人先行
    ，而被上訴人亦應減速慢行，作隨時停車之準備，並注意車
    前狀況，隨時採取必要安全措施。渠等分別疏於注意上情而
    貿然駛至系爭交岔路口而肇事，自均有過失。又上訴人既行
    駛於支道，本應確認幹道上有無車輛，並先暫停禮讓幹道車
    輛先行，不得藉詞先行抵達路口而無庸遵守上開規定。上訴
    人未先行於系爭交岔路口暫停，禮讓被上訴人車輛先行，貿
    然進入系爭交岔路口，肇致系爭事故發生，自應負較大之過
    失責任。本件先後經送臺中市車輛行車事故鑑定委員會及覆
    議委員會鑑定結果，均認上訴人行至無號誌交岔路口，支線
    道車未暫停讓幹線道車先行，為肇事主因；被上訴人行經無
    號誌交岔路口，未減速慢行作隨時停車之準備，為肇事次因
    （見本院卷第127至128頁、173至174頁），核與本院前揭所
    析大致相符，堪屬可採。本院再審酌兩造發生碰撞之地點及
    位置、渠等於警、偵訊自述之行車速度及注意情狀等情（見
    偵查卷第31至67頁、94頁、臺中地檢署108年度他字第5123
    號108年6月5日訊問筆錄），認上訴人之過失程度為60%、被
    上訴人為40%，故減輕被上訴人60%之責任。基上，上訴人得
    請求被上訴人賠償之金額為29萬1612元【計算式：72萬9031
    元X40%=29萬1612元】。
㈤、復按保險人依強制汽車責任保險法規定所為之保險給付，視
    為被保險人損害賠償金額之一部分，被保險人受賠償請求時
    ，得扣除之，強制汽車責任保險法第32條定有明文。查本件
    上訴人已領取強制汽車責任保險金4萬8120元乙情，據被上
    訴人提出○○○○產物保險公司汽車險理賠計算書在卷為憑，並
    為上訴人所不爭執（見本院卷第199至200頁、209頁），則
    依前開規定，該保險金自應於計算損害賠償時扣除之。從而
    ，本件上訴人前述得請求賠償之金額，應再扣除4萬8120元
    ，經扣抵後，得請求之賠償金額為24萬3492元【計算式：29
    萬1612元-4萬8120元=24萬3492元】。
五、綜上所述，上訴人依據侵權行為之法律關係，請求被上訴人
    給付24萬3492元，及自刑事附帶事起訴狀繕本送達翌日即10
    8年10月15日（見附民卷第51頁）起至清償日止按年息百分
    之5計算之利息，為有理由，應予准許；逾此範圍之請求，
    為無理由，應予駁回。原審判決被上訴人應給付20萬3237元
    本息，而駁回上訴人其餘請求，經核被上訴人應再給付上訴
    人4萬255元【計算式：24萬3492元-20萬3237元=4萬255元】
    及法定遲延利息，上訴人此範圍之上訴，核有理由，上訴意
    旨指摘原判決此部分不當，求予廢棄改判，自屬有據，爰由
    本院廢棄改判如主文第二項所示；至於其餘部分之上訴，尚
    屬無據，上訴意旨求予廢棄改判，為無理由，應駁回此部分
    之上訴。
六、本件事證已臻明確，兩造其餘之攻擊或防禦方法及所用之證
    據，經本院斟酌後，認為均不足以影響本判決之結果，爰不
    逐一論列，附此敘明。
七、據上論結，本件上訴為一部有理由，一部無理由，爰判決如
    主文。
中　　華　　民　　國　　111 　年　　3 　　月　　22　　日
              民事第五庭    審判長法　官  游文科
                                  法　官  楊珮瑛
                                  法　官  李慧瑜
正本係照原本作成。
不得上訴。
                                  書記官  陳秀鳳
　　　　　　　　　　　　　　　　　
中　　華　　民　　國　　111 　年　　3 　　月　　22　　日